【裁判字號】    95,訴,39
【裁判日期】    950425
【裁判案由】    清償債務
【裁判全文】
臺灣桃園地方法院民事判決                95年度訴字第39號
原      告  乙○○
            甲○○
共      同
訴訟代理人  廖克明律師
複  代理人  戊○○
被      告  丁○○○
            丙○○
共      同
訴訟代理人  林辰彥律師
複  代理人  陳家慶律師
            施裕琛律師
上列當事人間請求清償債務事件，本院於民國95年4 月11日言詞
辯論終結，判決如下：
    主  文
原告之訴駁回。
訴訟費用由原告負擔。
    事  實
甲、原告方面：
一、聲明：被告應連帶給付原告新臺幣（下同）360 萬元，及自
    起訴狀繕本送達翌日起至清償日止，按年利率5%計算之利息
    。
二、陳述：
（一）原告於民國81年5 月19日與訴外人金益建設股份有限公司
      （下稱金益建設公司）簽立土地房屋預定買賣契約（下稱
      系爭契約），由原告乙○○以694 萬元之價金買受坐落桃
      園縣桃園市○○段埔子小段第2236、2237地號土地上之金
      龍門天廈D 棟3 樓房屋（下稱金龍門天廈D 棟3 樓房屋）
      及由原告甲○○以574 萬元之價金買受坐落上開土地上之
      金龍門天廈F 棟6 樓房屋及地下室第二層汽車停車位一位
      （下稱金龍門天廈F 棟6 樓房屋及停車位）。
（二）原告乙○○、甲○○累積繳付系爭契約約定價金360 萬元
      後，訴外人金益建設公司及其負責人即被告丁○○○即捲
      款逃避。原告自81年起即四處尋找被告丁○○○，直至94
      年10月間始得悉其住處，故原告於同年月28日晚間邀同友
      人前往商談返還上開價款乙事，被告丁○○○表示其願承
      擔訴外人金益建設公司對原告所負之360 萬元債務，則依
      民法第300 條規定，被告丁○○○即成為原告之債務人。
      被告丁○○○之子即被告丙○○並當場答應擔任被告丁○○○上開債務之連帶保證人，並簽立保證書（下稱系爭保
      證書）予原告。詎被告並未履行債務，為此，爰依系爭保
      證書及連帶保證之法律關係，訴請判決如聲明所示。
三、對被告抗辯所為之陳述：原告未曾收受訴外人金益建設公司
    委請律師所發之律師函。且原告與訴外人金益建設公司就前
    開房屋之坪數未曾有過爭執，就辦理銀行貸款事宜，原告亦
    係全力配合，何來無法取得共識。被告以空言杜撰之存證信
    函主張系爭契約已解除，並主張訴外人金益建設公司得沒收
    原告已給付之高額價金，實屬與法不合。另系爭契約未對原
    告應繳款日期為確切約定，屬給付無確定期限者，為未定期
    限之債。依民法第229 條第2 項及同法第254 條規定，債權
    人應於其得為請求時，先催告1 次使債務人陷於給付遲延，
    再定相當期限第2 次催告其履行，若仍不履行，始得解除契
    約。是本件即便訴外人金益建設公司曾於89年5 月6 日以存
    證信函催告原告履約，然僅催告一次，不符合上開規定，故
    被告主張系爭契約已合法解除，於法無據。
四、證據：提出保證書1 份、土地房屋預定買賣契約書、委託代
    辦貸款委託書、分期付款明細表、代刻印章授權書、金龍門
    天廈管理公約各2 份（均為影本），並聲請訊問證人吳金水
    、鄭錦堂。
乙、被告方面：
一、聲明：駁回原告之訴。
二、陳述：
（一）金龍門天廈於85年間即已建造完成，且於同年5 月9 日領
      有使用執照，並陸續交屋，然原告於繳交第44期款，合計
      360 萬元之價金後即拒絕繳納其他期款，亦不配合辦理交
      屋貸款對保等手續，故訴外人金益建設公司於85年11月28
      日委請陳祖德律師以桃祖律字第106 號催告其等於文到
      7 日內辦理，惟原告仍不前來辦理，訴外人金益建設公司
      乃於89年5 月6 日分別以桃園郵局第16支局第57、59號存
      證信函通知原告解除系爭契約，並依系爭契約第6 條約定
      沒收已付之價金。
（二）原告所稱被告丁○○○捲款潛逃並非實在，實係原告與訴
      外人金益建設公司就所買受之房屋坪差及銀行貸款對保事
      宜有所爭議而已，否則原告何以未有追訴行為，卻夥同不
      詳姓名之男子4 人躲在被告住家頂樓，伺被告丙○○之妹
      即訴外人邱美琪開啟門鎖返家時跟隨入內不走，強迫訴外
      人邱美琪連絡家人回來談判。嗣被告丙○○之妹即證人邱
      美智返家，原告等人即脅迫證人邱美智電告被告丙○○，
      被告丙○○於電話中請原告等人下到中庭，否則報警。原
      告等人乃下至中庭與被告丁○○○會面，並脅迫被告丙○○稱：如不簽具系爭保證書，我們要住到你們家裡，直至
      還錢為止。原告甲○○更稱：我們還未擄人吶！致被告因
      懼怕，不得不簽立系爭保證書。被告丙○○已於94年11月
      16日以94年度法彥字第2846號對原告告撤銷該意思表示，
      原告已於94年12月16日收受該函。
（三）被告丙○○既已撤銷上開意思表示，則原告據以請求被告
      丙○○負連帶保證責任，即失所據。且被告丁○○○本非
      系爭契約之當事人，又未承擔訴外人金益建設公司之債務
      ，自非保證之對象，是即便被告丙○○有保證之意思表示
      ，亦因本債務不存在，保證債務無所附麗而失其效力。
（四）綜上所述，請為判決如答辯聲明所示。
三、證據：提出林辰彥律師事務所函暨其收件回執各1 份、金龍
    門天廈合約書2 份、陳祖德律師事務所函3 份、桃園16支郵
    局第57號存證信函暨其收件回執各1 份、桃園16支郵局第59
    號存證信函暨其收件回執各1 份、交屋明細8 份（均為影本
    ），並聲請訊問證人邱美智。
丙、本院依職權函調訴外人金益建設公司之公司登記及歷次變更
    登記事項卡，有經濟部中部辦公室95年3 月10日經中三字第
    09530887530 號函及金益建設公司設立登記事項卡1 份、變
    更登記事項卡4 份附卷。
    理  由
壹、程序方面：按訴狀送達後，原告不得將原訴變更或追加他訴
    。但請求之基礎事實同一者，不在此限，民事訴訟法第255
    條第1 項但書第2 款定有明文。經查，本件原告係於訴狀送
    達被告丙○○後，始於95年3 月17日以民事準備(一)狀追加被
    告丁○○○；且其聲明本係請求被告丙○○應給付原告360
    萬元，及自支付命令送達翌日起至清償日止，按年息5%計算
    之利息，嗣則變更為前揭事實欄中其訴之聲明所述，核原告
    所為上開訴之追加及變更，雖為被告所不同意，惟原告所據
    之基礎事實核屬同一，揆諸上揭法律規定，仍應准許。
貳、實體方面：
一、本件原告起訴主張，其2 人於81年5 月19日與訴外人金益建
    設公司簽立系爭契約，分別由原告乙○○買受金龍門天廈D
    棟3 樓房屋；由原告甲○○買受金龍門天廈F 棟6 樓房屋及
    停車位。詎原告累積繳付價金達360 萬元後，訴外人金益建
    設公司及其負責人即被告丁○○○竟捲款逃避。原告於94年
    10月28日晚間邀同友人前往被告丁○○○住處商談返還系爭
    價款乙事，被告丁○○○表示其願承擔訴外人金益建設公司
    對原告所負之360 萬元債務，其子即被告丙○○並當場答應
    擔任被告丁○○○上開債務之連帶保證人，並簽立系爭保證
    書予原告。詎被告並未履行債務，為此，爰依系爭和解書及
    連帶保證之法律關係，訴請判決如聲明所示等語。對被告抗
    辯所為之陳述則略以：原告未曾收受訴外人金益建設公司之
    律師函，且系爭契約之給付無確定期限，債權人應催告債務
    人2 次後始得解除契約，故被告主張系爭契約已解除，並主
    張訴外人金益建設公司得沒收原告已給付之價金，於法不合
    。
二、被告則以：原告買受金龍門天廈之房屋並繳納系爭價金後即
    拒絕繳納其他價款，亦不配合辦理交屋貸款對保等手續，故
    訴外人金益建設公司委請律師發函催告，原告逾期未辦理，
    訴外人金益建設公司乃於89年5 月6 日以存證信函解除系爭
    契約，並依系爭契約第6 條約定沒收原告已付之價金。另被
    告丙○○遭原告夥人脅迫始簽下系爭保證書後，已於94年11
    月16日發函向原告撤銷該意思表示。且被告丁○○○非系爭
    契約之當事人，又未承擔訴外人金益建設公司之債務，是即
    便被告丙○○有保證之意思表示，亦因本債務不存在，保證
    債務無所附麗而失其效力等語，資為抗辯。
三、兩造不爭執之事項：
（一）原告於81年5 月19日分別與訴外人金益建設公司簽立系爭
      契約，由原告乙○○以694 萬元之價金買受金龍門天廈D
      棟3 樓房屋；原告甲○○以574 萬元之價金買受金龍門天
      廈F 棟6 樓房屋及停車位。而原告乙○○、甲○○共繳付
      訴外人金益建設公司約定價金360 萬元，惟迄今尚未取得
      上開房屋之占有，亦未登記為所有權人之事實，有土地房
      屋預定買賣契約書、委託代辦貸款委託書、分期付款明細
      表、代刻印章授權書、金龍門天廈管理公約各2 份附卷可
      稽（見本院卷第28至59頁）。
（二）原告至94年10月間得悉被告丁○○○之住處後，隨於同年
      月28日晚間邀同友人前往商談返還上開價款乙事，被告丙○○則於當日簽立系爭保證書交付原告之事實，有系爭保
      證書1 紙在卷可憑（見本院卷第143 頁）。
四、兩造於95年4 月11日本院言詞辯論時（見本院卷第149 頁）
    ，協議簡化爭點為：
（一）系爭保證書是否被告丙○○被脅迫下所簽立？
（二）原告是否對訴外人金益建設公司有360 萬元之金錢債權存
      在？
（三）系爭保證書上所保證之主債務是否不存在？
五、本院之判斷：
（一）就系爭保證書是否被告丙○○被脅迫下所簽立之爭點部分
      ：
１、證人邱美智固於本院95年4 月11日言詞辯論時到庭證稱：「
    （問：被告簽系爭保證書的經過？）簽保證書的時候，我不
    在。但是之前原告甲○○帶了4 個人在我們家樓下的中庭要
    求我們陪他等我媽媽即被告孫玉鳳，當時原告有要求我簽這
    張保證書，我不肯，我有要求要回家即上樓，但是原告他們
    不肯，原告也不給我撥電話，只能打電話給我媽媽，請她趕
    快回來，我媽媽即被告孫玉鳳回來後，我就上樓了。現場只
    剩下被告2 人及原告甲○○他們。」等語（見本院卷第149
    頁）。
２、惟證人鄭錦堂亦於本院95年3 月21日言詞辯論時到庭結證稱
    ：「（當初原告找被告簽系爭保證書時你是否知情？）我知
    道。因為我在場，是在被告房子的中庭。」、「（問：經過
    情形？）我們晚上10點多去被告的房子，有1 個小姐開門說
    他媽媽不在，我們就到中庭去等，那邊有椅子與販賣機，12
    點多被告的媽媽孫什麼鳳的才回來，原告有說他們找了很久
    ，問這件事要如何處理，被告的媽媽猶豫一陣子後答應3 天
    以後要處理，原告說如果3 天以後不處理要怎麼辦，被告就
    答應寫保證書，被告的媽媽有教被告（丙○○）要註明房子
    的事情。」、「（對於原告與被告孫玉鳳間的債權債務關係
    清楚嗎？）不很清楚，是原告找我開車載他去的。」等語（
    見本院卷第135 頁）。
３、上開2 名證人所證述之內容，就原告有無為脅迫之情乙節，
    內容尚有扞格，而證人邱美智係被告丁○○○之女、被告丙○○之妹；證人鄭錦堂則係原告之友人，故其等證言均難免
    有偏頗之嫌，而未得盡信為真實。惟本院參酌原告甲○○既
    曾要求證人邱美智在系爭保證書上簽名，而為證人邱美智所
    拒，同理可見被告丙○○若拒絕在系爭保證書上簽名，亦得
    如願，足徵原告並未對被告丙○○為何脅迫之行為，此外，
    被告復未能另行舉證證明原告有何脅迫之事實存在，則被告
    此部分之抗辯，自無足採。
４、按因被詐欺或被脅迫而為意思表示者，表意人得撤銷其意思
    表示，民法第92條第1 項前段固有明文。惟本件系爭保證書
    並非被告丙○○在被脅迫之情形下所簽立，既足認定，則被
    告丙○○雖已於94年11月16日委請律師發函通知原告其撤銷
    系爭保證書之意思表示，此函並於同年12月23日為原告所收
    受，有上開律師函及掛號郵件收件回執各1 份可稽（見本院
    卷第11、12頁），其所為之撤銷亦與上揭法律規定之要件不
    合，故被告丙○○所抗辯稱已撤銷系爭保證書上之意思表示
    云云，即無足採。
（二）就原告是否對訴外人金益建設公司有360 萬元之金錢債權
      存在之爭點部分：
１、訴外人金益建設公司雖於85年11月28日委請律師發函，限金
    龍門天廈房屋之買受人於7 日內至訴外人金益建設公司處簽
    訂「交屋同意書」，並備齊貸款所須證件及辦妥對保手續、
    給付尾款，有律師函3 份在卷可稽（見本院卷第107 至109
    頁），惟上開律師函所載之受文者僅分別列明為「林江鳳嬌
    女士等11人」、「張余照美女士」、「譚文葵君」等人，是
    尚難確定原告必為受通知者，且原告已否認有收受上開律師
    函之情，被告復未能提出原告有收受此函之證明，則被告抗
    辯稱訴外人金益建設公司已以上開律師函通知原告依系爭契
    約履行義務乙節，亦難採信。
２、又訴外人金益建設公司於89年5 月6 日曾分別寄發桃園16支
    郵局第57號、第59號存證信函予原告，其上記載內容略以：
    今特發函催告，請於函到7 日內至泛亞銀行桃園分行完成對
    保手續，以利運作，若貴方逾期，發函人定依契約先將契約
    內之標的物自行處理，並解除該買賣契約，並依規定沒收已
    付之價金等語，有上開存證信函暨收件回執各2 份在卷可按
    （見本院卷第110 至115 頁）。原告雖否認曾收受上開存證
    信函，惟原告於89年5 月6 日時，均尚居住於上開存證信函
    寄送之地址即桃園市○○○街21號，此為原告所不爭執（見
    本院卷第137 頁，本院95年3 月21日言詞辯論筆錄），而上
    開存證信函又確有人收受，有其回執上之印文可稽，故原告
    空言否認其曾收受上開存證信函，即不可信。
３、惟查，依上開存證信函所載之通知內容，僅稱請於函到7 日
    內完成對保手續，若逾期，發函人將解除買賣契約，並沒收
    已付價金等語，顯係屬於定期催告原告履行系爭契約所定義
    務之通知而已。而按「上訴人縱已負有遲延責任，然被上訴
    人如未依民法第254 條之規定，定相當期限，催告上訴人履
    行，並因上訴人於期限內不履行，為解除契約之意思表示，
    仍不能不受契約之拘束，上訴人提出應為之給付，請求被上
    訴人履行，自非被上訴人所得拒絕。」最高法院29年上字第
    782 號判例意旨足資參照。訴外人金益建設公司所發上開存
    證信函既僅係催告原告履行債務，則依上開說明，尚須原告
    未依限期履行應盡之義務後，再由訴外人金益建設公司向原
    告為解除系爭契約之意思表示，系爭契約始能認為已經解除
    而歸於無效，然訴外人金益建設公司既未另行向原告為解除
    系爭契約之意思表示，自不得認為已生契約解除之效力。
４、系爭契約既尚未經解除，則原告、訴外人金益建設公司間基
    於系爭契約所生之權利義務即仍屬存在，是原告僅得請求訴
    外人金益建設公司依系爭契約之約定，將買賣標的物交付並
    移轉所有權予原告，尚不得逕為請求金益建設公司返還其已
    付之價金合計360 萬元，亦即原告對訴外人金益建設公司並
    無請求返還360 萬元之債權存在，已堪認定。
（三）就系爭保證書上所保證之主債務是否不存在之爭點部分：
１、按「茲因孫玉鳳積欠甲○○、乙○○新台幣參佰陸拾萬元正
    ，今本人為謀求雙方和解，願無條件為債務人之連帶保證人
    。本保證書係於自由意志下簽署。」，系爭保證書有明文約
    定，是足認被告丙○○確有保證被告孫玉鳳對原告債務之意
    思無誤。
２、惟按第三人與債權人訂立契約承擔債務人之債務者，其債務
    於契約成立時，移轉於該第三人，民法第300 條定有明文。
    且按第三人承擔債務並非要式行為，祇須得有債權人之同意
    ，其契約即已成立，雖未訂立書據，亦不得謂為無效，最高
    法院20年上字第489 號判例意旨參照。系爭保證書係經由現
    場被告丁○○○之指示後，特意將債務指明係屬於原告向金
    益建設公司購買上開房屋所生之繳納價金糾紛所致者，此為
    兩造所不爭執，並有系爭保證書上手寫字體所載「備註：金
    龍門積欠2 間房屋D 棟3F和F 棟6F總繳付房屋金額。」之內
    容可稽；參以系爭保證書上又有明文約定係保證被告孫玉鳳
    積欠原告之債務等語；及衡之被告丁○○○於80年起至86年
    間均擔任訴外人金益建設公司之董事長，88年間仍為董事，
    有經濟部中部辦公室95年3 月10日經中三字第09530887530
    號函附金益建設公司之設立登記事項卡1 份、變更登記事項
    卡4 份在卷可考（見本院卷第121 至131 頁）等情事；復徵
    諸被告丁○○○曾自陳：「（問：保證書是否是你先承擔公
    司債務的意思？）那是原告逼我簽的。」等語（見本院卷第
    68頁），而被告並不能證明原告當時有脅迫之行為，前已述
    及，更足認定被告丁○○○於簽立系爭保證書前，確有承擔
    訴外人金益建設公司「360 萬元」債務之意思表示，且經原
    告同意無訛。揆諸上揭法律規定及說明，訴外人金益建設公
    司對原告之債務，即應移轉於被告丁○○○。
３、然查，原告對訴外人金益建設公司並無請求返還其已付之價
    金合計360 萬元之債權存在之事實，前已述及，則被告孫玉
    鳳縱有承擔該債務之意思，亦因該被承擔之債務不存在而使
    其債務之承擔亦歸於無效。
４、再按稱保證者，謂當事人約定，一方於他方之債務人不履行
    債務時，由其代負履行責任之契約，民法第739 條定有明文
    。是保證債務具有從屬性，亦即保證債務之存在，以主債務
    之存在為前提（最高法院85年度台上字第2448號裁判意旨參
    照）。本件被告丁○○○承擔訴外人金益建設公司債務之行
    為既屬無效，則被告丙○○以系爭保證書所保證被告丁○○○所承擔之債務部分，依上開說明，自亦因主債務不存在而
    不發生效力。
六、綜上所述，被告丁○○○承擔訴外人金益建設公司之債務及
    被告丙○○以系爭保證書所保證被告丁○○○所承擔債務之
    部分，既均足認為無效，從而，原告依民法第300 條之規定
    及系爭保證書約定連帶保證之法律關係，請求被告連帶給付
    原告360 萬元，及自起訴狀繕本送達翌日起至清償日止，按
    年利率5%計算之利息，為無理由，應予駁回。
七、本件事證已臻明確，兩造其餘攻擊防禦方法及舉證，核於判
    決之基礎及結果無影響，無庸一一論列，附此敘明。
據上論結，本件原告之訴為無理由，依民事訴訟法第78條，判決
如主文。
中    華    民    國    95    年    4     月    25    日
                      民事第二庭  法  官  張震武
以上正本係照原本作成
如對本判決上訴，須於判決送達後20日內向本院提出上訴狀
中    華    民    國    95    年    4     月    25    日
                                  書記官  李家


司法院資訊處製作；財團法人民間司法改革基金會備份。
